ACORDAO-COMPLETO-2576682

ACÓRDÃO 2195/2023 ATA 7/2023 - PRIMEIRA CÂMARA

VISTOS, relatados e discutidos estes autos de tomada de contas especial instaurada pela Caixa Econômica Federal em decorrência da apresentação de documentação inidônea para a comprovação da liquidação de despesas referentes ao Contrato de Repasse 247.483-54/2007, firmado entre o Ministério do Esporte e o Município de Itinga/MA, para a construção de quadra poliesportiva, agora em fase de análise do recurso de reconsideração interposto pela ex-prefeita Luzivete Botelho da Silva (gestões: 2009-2012 e 2013-2016) , contra o Acórdão 3077/2022-TCU-Primeira Câmara, que julgou suas contas irregulares, imputando-lhe débito e multa.
ACORDAM os Ministros do Tribunal de Contas da União, reunidos em sessão da 1ª Câmara, ante as razões expostas pelo Relator e com fundamento nos arts. 32, inciso I, e 33 da Lei 8.443/1992, em:
9.1. conhecer do presente recurso de reconsideração, para, no mérito, dar-lhe provimento;
9.2. julgar regulares com ressalva, nos termos dos arts. 1º, inciso I, 16, inciso II, 18 e 23, inciso II, da Lei 8.443/1992, as contas de Luzivete Botelho da Silva Rodrigues e Cantanhede Empreendimentos e Construções Ltda., dando-lhes quitação;
9.3. tornar insubsistentes os itens 9.4 e 9.5 do acórdão recorrido para afastar o débito e a multa imputados; e
9.4. encaminhar cópia desta decisão à recorrente, à sociedade empresarial Cantanhede Empreendimentos e Construções Ltda. (03.371.602/0001-43) , à Prefeitura Municipal de Itinga/MA, à Procuradoria da República no Estado do Maranhão e à Secretaria Municipal de Fazenda de Paço do Lumiar/MA, com a informação de que o relatório e o voto que o fundamentam podem ser consultados no endereço eletrônico www.tcu.gov.br/acordaos.

Recurso de reconsideração interposto contra acórdão que julgou as contas da recorrente irregulares e condenou-a ao pagamento de débito e multa em razão da não comprovação da regularidade das despesas de contratos de repasses para a construção de arquibancadas no estádio municipal e a construção de quadra poliesportiva.

Primeira Câmara

Prefeitura Municipal de Itinga do Maranhão/MA

3. Recorrente: Luzivete Botelho da Silva (XXX.276.831-XX)

13.1. Ministros presentes: Jhonatan de Jesus (na Presidência), Benjamin Zymler e Jorge Oliveira (Relator).
13.2. Ministro-Substituto convocado: Augusto Sherman Cavalcanti.
13.3. Ministro-Substituto presente: Weder de Oliveira.

JORGE OLIVEIRA

Ministro Walton Alencar Rodrigues

Adoto como relatório a instrução de peça 132, da então Secretaria de Recursos (Serur) , atual Unidade de Auditoria Especializada em Recursos (AudRecursos) , que contou com a anuência do dirigente da unidade técnica (peça 133) .
"INTRODUÇÃO
Trata-se de recurso de reconsideração (peças 104 a 108) interposto por Luzivete Botelho da Silva, à época dos fatos Prefeita do Município de Itinga do Maranhão, Estado do Maranhão, contra o Acórdão 3077/2022-TCU-Primeira Câmara (peça 86) .
1.1. Reproduz-se integralmente o teor do dispositivo da decisão objurgada:
ACORDAM os Ministros do Tribunal de Contas da União, reunidos em Sessão da Primeira Câmara, com fundamento no art. 16 da Lei 8.443/1992 c/c os art. 202 do Regimento Interno do TCU, em:
9.1. considerar revéis Francisco Valbert Ferreira de Queiroz, Strato Construções Comércio e Serviços Ltda. e Cantanhede Empreendimentos e Construções Ltda., para todos os efeitos, dando-se prosseguimento ao processo, com fulcro no art. 12, § 3°, da Lei 8.443/1992;
9.2. rejeitar as alegações de defesa de Luzivete Botelho da Silva Rodrigues;
9.3. julgar irregulares, nos termos dos arts. 1°, inciso I, 16, inciso III, alíneas b e c, da Lei 8.443/1992, c/c os arts. 19 e 23, inciso III, da mesma Lei, as contas de Francisco Valbert Ferreira de Queiroz e Strato Construções Comércio e Serviços Ltda., condenando-os, solidariamente, ao pagamento das importâncias a seguir especificadas, atualizadas monetariamente e acrescidas dos juros de mora, calculadas a partir das datas discriminadas até a data da efetiva quitação do débito, fixando- lhes o prazo de quinze dias, para que comprovem, perante o Tribunal, o recolhimento das referidas quantias ao Tesouro Nacional (art. 214, inciso III, alínea 'a', do Regimento Interno do TCU) .
	Data
	Valor (RS) 

	22/11/2007
	15.951,12

	20/2/2008
	21.466,90

	17/6/2008
	4.754,50

9.4. julgar irregulares, nos termos dos arts. 1º, inciso I, 16, inciso III, alíneas b e c, da Lei 8.443/1992, c/c os arts. 19 e 23, inciso III, da mesma Lei, as contas de Luzivete Botelho da Silva Rodrigues e Cantanhede Empreendimentos e Construções Ltda., condenando-as, solidariamente, ao pagamento das importâncias a seguir especificadas, atualizadas monetariamente e acrescidas dos juros de mora, calculadas a partir das datas discriminadas até a data da efetiva quitação do débito, fixandolhes o prazo de quinze dias, para que comprovem, perante o Tribunal, o recolhimento das referidas quantias ao Tesouro Nacional (214, inciso III, alínea 'a', do Regimento Interno do TCU) 
	Data
	Valor (RS) 

	4/6/2010
	71.182,49

	13/8/2010
	85.582,18

9.5. aplicar aos responsáveis a seguir relacionados multas individuais previstas no art. 57, da Lei 8.443/1992 c/c o art. 267 do Regimento Interno do TCU, fixando-lhes o prazo de quinze dias, a contar da notificação, para que comprovem, perante o Tribunal (art. 214, III, alínea 'a', do Regimento Interno do TCU) , o recolhimento da dívida ao Tesouro Nacional, atualizada monetariamente desde a data deste acórdão até a do efetivo recolhimento, se paga após o vencimento, na forma da legislação em vigor:
	RESPONSÁVEL
	VALOR (R$) 

	Luzivete Botelho da Silva Rodrigues
	R$ 150.000,00

	Cantanhede Empreendimentos e Construções Ltda.
	R$ 150.000,00

9.6. autorizar, desde logo, a cobrança judicial das dívidas, caso não atendidas as notificações, na forma do disposto no art. 28, inciso II, da Lei 8.443/1992; 
9.7. enviar cópia deste acórdão à Caixa Econômica Federal, ao Ministério da Cidadania, aos responsáveis e à Procuradoria da República no Estado do Maranhão, nos termos do § 3º do art. 16 da Lei 8.443/1992, c/c o § 7º do art. 209 do Regimento Interno do TCU, para adoção das medidas cabíveis.
HISTÓRICO
Faz-se a seguir breve memorial dos fatos respeitantes à ora recorrente. 
A Caixa Econômica Federal instaurou tomada de contas especial contra Francisco Valbert Ferreira de Queiroz e Luzivete Botelho da Silva Rodrigues ante a impugnação das despesas realizadas na execução financeira dos Contratos de Repasse 178.45321/2005 e 247.48354/2007 firmados entre o Ministério do Esporte e o Município de Itinga do Maranhão/MA para a construção de arquibancadas no estádio municipal e a construção de quadra poliesportiva, respectivamente.
Os Contratos de Repasse 178.453-21/2005 e 247.483¬54/2007 vigeram, respectivamente, de 23/12/2005 a 30/6/2008 e de 31/12/2007 a 31/05/2012 e para a sua execução repassaram ao Município R$ 42.666,00 e R$ 300.000,00, nessa ordem.
O tomador de contas reputou inidônea a documentação fiscal apresentada para o fim de comprovar a liquidação das despesas dos dos Contratos de Repasse 178.45321/2005 e 247.48354/2007 nos valores de R$ 43.493,08 e R$ 167.732,99, respectivamente.
Imputou à ora recorrente responsabilidade pela ocorrência relativa ao Contrato de Repasse 247.48354/2007, dada a sua condição de Prefeita Municipal celebrante de termo aditivo ao contrato (peça 1, p. 193) .
Citada no âmbito do Tribunal em solidariedade com a empresa contratada Cantanhede Empreendimentos e Construções Ltda., a ora recorrente aduziu alegações defensórias. A Corte examinou as alegações e entendeu que não se pode ter por comprovada a execução de fato dos serviços contratados com os recursos pecuniários para tanto repassados correspondentes aos valores das notas fiscais apresentadas de números 207 e 217, juntadas à peça 1, p. 289 e 293, respectivamente, reputadas inidôneas depois de examinada resposta a comunicação de diligência feita à Secretaria de Fazenda do Município de São Luís, Estado do Maranhão.
Daí as deliberações consignadas nos subitens 9.2, 9.4, 9.5 e 9.6 da decisão reproduzida no subitem 1.1 desta instrução.
Diante disso, vem a responsável interpor o recurso ora examinado.
ADMISSIBILIDADE 
Perfilha-se o exame de admissibilidade juntado à peça 113, acolhido pelo relator do recurso, Ministro Jorge Oliveira (peça 117) , em que se propõe conhecer da impugnação como recurso de reconsideração ¿ conquanto denominada de recurso de revisão ¿ e suspender os subitens 9.2, 9.4, 9.5 e 9.6 da decisão combatida.
MÉRITO
Delimitação
1.2. Quanto ao mérito do recurso, no essencial é de perquirir se:
a)  os documentos anexados ao instrumento de recurso fazem ver a existência de nexo de causalidade entre os recursos pecuniários repassados de valores correspondentes ao débito imputado e as despesas pretensamente com eles realizadas (nesta instrução, item 12) ;
b)  admitida a ocorrência de prejuízo ao erário, descaberia responsabilizar a ora recorrente pelo dano havido com fundamento fático na inidoneidade de documentos fiscais emitidos por empresa contratada (ibid., item 12) ;
c)  o julgamento impugnado estaria condicionado à demonstração da conduta de máfé da ora recorrente (ibid., item 13) .
Do dano presumivelmente havido ao erário da responsabilidade da ora recorrente por sua ocorrência
1.3. À peça 104, p. 26, a recorrente sustenta que o Tribunal incorreu em erro no julgamento combatido ao considerar como meios de prova da existência de nexo de causalidade entre os recursos pecuniários repassados e as despesas realizadas tão somente notas fiscais ¿ 'que não foram devidamente validadas junto ao Fisco do município de origem'. Haveria que considerar também como meios de prova do aludido nexo documentos distintos de notas ficais 'capaz[es] de comprovar a despesa e estabelecer o nexo de causalidade'.
1.4. A jurisprudência do Tribunal seria no sentido de que a mera execução física do objeto do repasse dos recursos públicos pecuniários, ou de parte dele, não comprova, por si só, o seu bom e regular emprego, pois caberia ao administrador dos recursos demonstrar a existência de nexo causal 'entre os recursos que lhe foram repassados e os documentos de despesas referentes à execução, tais como notas de empenho, recibos, notas fiscais, extratos bancários', de maneira a possibilitar a confirmação de que 'determinada obra foi executada com os recursos transferidos'.
1.5. A jurisprudência da Corte claramente 'reconhece[ria] um rol exemplificativo da documentação que pode ser utilizada [como meio de prova do aludido nexo]', em homenagem ao 'princípio da busca da verdade real' informador do procedimento de controle administrativo.
1.6. Por isso, 'a mera ausência de elementos formais que deveriam constar do processo de prestação de contas' não conduziria à imediata conclusão no sentido de ocorrência de irregularidade na gestão dos recursos públicos e da responsabilidade do agente público administrador destes.
1.7. Constariam dos autos 'diversos documentos que dão suporte à devida destinação dos recursos' e ao 'nexo de causalidade com a obra contratada e executada'.
1.8. Seria de considerar 'o modelo de governança da execução dos pagamentos, conforme estabelecido no Contrato de Repasse n° 2654.0247483- 54/2007/ME/CEF (páginas 177 a 189) '. A cláusula sexta do referido contrato estabeleceria os procedimentos necessários para a autorização e liberação de saque dos recursos disponibilizados.
1.9. Por essa maneira, seria de ver que 'todos os recursos foram movimentados em conta vinculada, tendo sua liberação autorizada apenas após a verificação da execução das etapas pela CONTRATADA, no caso a Caixa Econômica Federal [...], representando a UNIÃO'.
1.10. A cada etapa cumprida da obra, a Prefeitura Municipal teria apresentado à Caixa Econômica Federal (Caixa) 'a Relação de Solicitação/Comprovação de Pagamentos', de que constaria a discriminação de 'todos os elementos necessários à devida identificação do contrato, das origens dos recursos (União e Contrapartida do orçamento da prefeitura) e seu credor'. 
1.11. A cada apresentação de elação de solicitação, 'a representante da União procedia à medição da execução da obra, por meio de empresa independente por ela contratada', como demonstraria o relatório de acompanhamento de empreendimento anexo ao instrumento de recurso (peça 106) .
1.12. A cada medição e correspondente ateste da execução física, a Caixa teria 'verifica[do] a existência do saldo na conta vinculada (inclusive a devida contrapartida) e realiza[do] a transferência dos valores diretamente para a conta [bancária] da empresa executora', conforme demonstra o 'extrato de movimentação referente ao ano de 2010' anexado ao instrumento de recurso (peça 105) .
1.13. A recorrente afirma que anexou ao instrumento de recurso 'documentação do processo de pagamento da obra auditada', continente das 'devidas notas de empenho, solicitações de medição da obra à CEF, solicitações de pagamento, relatórios de medição, autorização de pagamento e extratos da movimentação bancária'. Tais documentos 'demonstra[riam] a correta gestão e destinação dos recursos, vinculados ao contrato de repasse e movimentados exclusivamente por meio da conta vinculada, mediante a autorização da CEF, como representante da União'.
1.14. Por si só, a inidoneidade das notas emitidas pela empresa contratada, recebidas de boa-fé pela administração municipal, 'não demonstra[riam] a irregularidade na destinação e gestão dos recursos' tampouco 'afasta[riam] a existência do equipamento público, sua incorporação ao patrimônio e aproveitamento pela população'. A responsabilidade pela emissão das notas fiscais e por regularidade seria das empresas suas emitentes e seria do fisco municipal a 'obrigação em primeiro lugar' de dar caba da 'fiscalização de sua regularidade'.
1.15. A decisão combatida implicaria o enriquecimento sem causa do erário, pois que 'a gestora será obrigada a arcar parcialmente com os custos de obra efetivamente recebida pela municipalidade e usufruída pela população', tendo 'atu[ado] para o correto cumprimento do contrato e não se apropri[ado] de nenhum benefício pessoal ou indevido'.
Análise
1.16. A recorrente carece de razão.
1.17. Como memoriado, no concernente à ora recorrente a decisão vergastada se fundou no entendimento de que não se pôde verificar a destinação dos recursos públicos e, conseguintemente, a comprovação da execução de fato dos serviços contratados com os recursos pecuniários para tanto repassados, visto que a empresa contratada apresentou notas fiscais adulteradas como comprovantes de liquidação das despesas.
1.18. No essencial, pode-se dividir logicamente a alegação ora examinada nas seguintes partes expostas de maneira correlacionada no instrumento de recurso: 
a)  é assente na jurisprudência do Tribunal que documentos constantes de um rol meramente exemplificativo servem de meio comprovação do nexo de causalidade de nexo de causalidade entre os recursos pecuniários repassados e as despesas realizadas na execução financeira de contrato administrativo, de maneira que não há determinados documentos absolutamente imprescindíveis para tanto;
b) a ora recorrente não pode ser responsabilizada pela prática de fraude pela empresa contratada; 
c)  a Corte se cingiu a inquinar de fraudulentas as notas fiscais apresentadas pela empresa contratada em empregadas como meio de prova da liquidação da despesa no Contrato de Repasse 247.48354/2007 e não promoveu ¿ como lhe cumpria em observância ao princípio da verdade material informador do processo de controle administrativo ¿ a obtenção de outros documentos integrantes do rol exaustivo referido na alínea precedente mediante os quais se lograria comprovar o mencionado nexo de causalidade;
d)  os documentos ora anexados ao instrumento de recurso, juntados às peças 105 a 108, prestamse para comprovar o mencionado nexo de causalidade, de sorte que a decisão implicaria enriquecimento sem causa da União e punição injusta da ora recorrente.
1.19. Inicia-se o exame propriamente dito da alegação pelas partes condensadas nas alíneas 'a' e 'b' do parágrafo precedente.
1.20. A realização da despesa pública obedece a três estágios, consoante o disposto nos arts. 60 a 65 da Lei 4.320/1964: empenho, liquidação e pagamento. 
1.21. Perfilha-se o entendimento firme na jurisprudência do Tribunal que cabe reputar comprovado o nexo de causalidade entre recursos pecuniários repassados a agente público e as despesas realizadas para a concretização do objetivo do repasse se se puder ao menos estabelecer uma sequência lógica entre [i] as retiradas de parcelas dos recursos repassados da conta bancária específica para a sua movimentação, consistentes nos pagamentos das despesas; [ii] e as correspondentes prévias liquidações de despesas. Os valores e as datas de emissão dos comprovantes de liquidação hão que ser lógica e cronologicamente compatíveis com as retiradas da mencionada conta específica.  A mencionadas retiradas se comprovam mediante a apresentação de extratos da conta bancária específica ou dos cheques bancários emitidos a ela relativos; as respectivas prévias liquidações de despesas, mediante a apresentação de notas fiscais ou outros comprovantes de recebimento de fornecimentos de bens ou de prestação de serviços compatíveis com o objetivo do programa ou da atividade de que derivou o repasse de recursos.
1.22. Diversamente do que sugere a alegação, portanto, não se assentou na jurisprudência do Tribunal entendimento de que basta a apresentação um ou mais dos documentos constantes de um rol meramente exemplificativo elaborado em reiteradas decisões precedentes para que se tenha por comprovado o referido nexo de causalidade. Os documentos apresentados hão que possibilitar a verificação da realização das três etapas da despesa pública e cada uma dessas etapas só pode ser comprovada mediante a apresentação de determinados conjuntos de documentos - e não, portanto, de documentos quaisquer dentre os constantes de um rol exaustivo.
1.23. Dito de outro modo, o entendimento pacífico do Tribunal aqui condensado não implica a inexistência de documentos absolutamente fundamentais da comprovação do nexo de causalidade. 
1.24. Passase a demonstrar o afirmado no parágrafo anterior.
1.25. A comprovação da execução do pagamento da despesa com os recursos repassados se condiciona à apresentação do extrato bancário da conta específica para a sua ou de cheques bancários relativos a essa conta de que constem como beneficiários quem tenha se constituído como credor na etapa da liquidação de despesa executada previamente.
1.26. A liquidação da despesa é a comprovação de que o bem fornecido ou serviço prestado está em total conformidade com as condições de entrega, critérios de qualidade, quantidade e valor dispostos na nota de empenho, nota fiscal, contrato, convênio, acordo ou ajuste.
1.27. Transcrevemse os arts. 62 e 63 da Lei 4.320/1964 (Lei do Direito Financeiro) :
Art. 62. O pagamento da despesa só será efetuado quando ordenado após sua regular liquidação.
Art. 63. A liquidação da despesa consiste na verificação do direito adquirido pelo credor tendo por base os títulos e documentos comprobatórios do respectivo crédito.
§ 1° Essa verificação tem por fim apurar:
I - a origem e o objeto do que se deve pagar;
II - a importância exata a pagar;
III - a quem se deve pagar a importância, para extinguir a obrigação.
§ 2º A liquidação da despesa por fornecimentos feitos ou serviços prestados terá por base:
I - o contrato, ajuste ou acordo respectivo;
II - a nota de empenho;
III - os comprovantes da entrega de material ou da prestação efetiva do serviço. [grifouse]
1.28. A Lei 8.666/1993 (Lei das Licitações Públicas e dos Contratos Administrativos) estabelece determinados documentos como meios de prova da liquidação da despesa a ser efetuada em contratos administrativos. Tratando-se de compras ou de locação de equipamentos, o recebimento definitivo se dará por recibo ou termo circunstanciado (art. 73, inciso II, alínea 'b', e §1°, da Lei 8.666/1993) . No caso de obras ou serviços, cumpre à autoridade administrativa competente designar servidor ou comissão para dar cabo do recebimento dos bens fornecidos ou dos serviços prestados e cabe a que esteja incumbido dessa tarefa empreender contagens físicas, testes de qualidade e medições (art. 73, inciso I, alínea 'b', e §1°, da Lei 8.666/1993) . À referida autoridade cumpre pautarse nas informações produzidas por esses servidores para formar seu juízo de valor sobre a regularidade da consecução da liquidação da despesa e, assim, autorizar a execução da etapa seguinte da despesa, vale dizer, seu pagamento. 
1.29. Como se vê, por força de dispositivos legais regedores da matéria há documentos determinados mediante os quais se pode ter por comprovada a liquidação de despesa pública na execução financeira de contratos administrativos. Corolário, não se pode falar, como quer a recorrente, em rol exemplificativo de documentos mediante os quais se possa fazêlo, como se pudesse o administrator dos recursos públicos repassados para a execução de contrato se valer para tanto de documentos diversos dos estabelecidos nos dispositivos legais aqui invocados.
1.30. Concluise que a comprovação do nexo de causalidade em discussão se condiciona [i] à apresentação de um conjunto determinado de documentos comprobatórios para cada uma das duas últimas etapas da realização da despesa (liquidação e pagamento) e [ii] à constituição por esses conjuntos de um conjunto probatório maior mediante o qual se possa estabelecer a sequência lógica descrita no subitem 12.20 desta instrução. Dos documentos consistentes em meios de prova das liquidações das despesas devem constar ao menos [i] a discriminação de bens fornecidos ou serviços prestados compatíveis com a finalidade do repasse e [ii] valores e as datas de emissão lógica e cronologicamente compatíveis com as retiradas da conta bancária específica para a movimentação dos recursos. 
1.31. É firme na jurisprudência do Tribunal o entendimento de que determinados documentos são imprescindíveis do estabelecimento do nexo de causalidade entre recursos pecuniários públicos repassados a entes públicos e as despesas realizadas para a execução do objeto colimado pelo repasse.
1.32. Nesse sentido, a título de exemplificação, a decisão proferida pelo Tribunal mediante o Acórdão 6212/2015-TCU-Primeira Câmara, relatado pelo ministro Augusto Sherman, de que se extrai o trecho a seguir reproduzido:
o responsável [...] apresentou diversos documentos a título de prestação de contas [...].
A documentação encaminhada, porém, não continha relatórios nem documentos que deveriam constar da prestação de contas, salvo em relação aos extratos bancários.
O arremedo de prestação de contas enviada pelo responsável constitui-se, na verdade, em mero amontoado de documentos desorganizados que não são hábeis a comprovar a boa e regular utilização dos recursos, notadamente ante a ausência de nexo entre a realização dos dispêndios e as notas fiscais apresentadas [...] [grifouse]
1. O voto condutor do Acórdão 399/2001-TCU-Segunda Câmara, da lavra do Ministro Ubiratan Aguiar, sintetiza a pacífica jurisprudência da Corte sobre o assunto:
Quanto ao mérito, assiste razão aos pareceres quando afirmam que a verificação física da obra, isoladamente, não é suficiente para comprovar que os recursos do convênio em exame foram corretamente aplicados. A existência física não comprova que a obra foi realizada com os recursos do referido convênio. Há que se obter nexo causal entre essa execução e os documentos de despesas da Municipalidade, tais como notas de empenho, recibos, extratos bancários, de forma que seja possível à fiscalização afirmar que aquela obra foi executada com os recursos transferido pelo Convênio examinado'. [grifouse]
1.34. Tendose em mente o entendimento até aqui formulado, passa-se à sua aplicação ao caso concreto.
1.35. Verificouse, como memoriado, que são inidôneas as notas fiscais apresentadas como comprovantes da liquidação da despesa apresentadas pela empresa contratada.
1.36. Tratando-se de obra, compete à autoridade administradora dos recursos pecuniários repassados seu custeio: [i] designar servidor ou comissão para receber o objeto do contrato fisicamente executado (art. 73, inciso I, alínea 'b', e §1°, da Lei 8.666/1993) ; [ii] valerse das informações prestadas por esses para formar juízo de valor sobre a regularidade das liquidações das despesas empenhadas (idem) ; [iii] somente autorizar os pagamentos das despesas se verificasse a regularidade da suas liquidações (art. 62 da Lei 4.320/1964) . 
1.37. Resulta disso que por força de lei competia à ora recorrente, na condição de Prefeita do Município celebrante do ao Contrato de Repasse 247.48354/2007 formar juízo sobre a idoneidade das notas fiscais referidas e condicionar a autorização de pagamento das despesas a elas correspondentes à conclusão de que eram idôneas.
1.38. Transcrevese interessante trecho da fundamentação do Acórdão 415/2018-TCU-Segunda Câmara, relatado pelo Ministro Aroldo Cedraz, mediante o qual se julgou recurso de reconsideração interposto por empresa contratada por ente municipal para prestar serviços de saúde custeados com recursos pecuniários federais:
3. Em síntese, restou configurada nos autos a liquidação irregular de despesas, consubstanciada na ausência de documentos comprobatórios da efetiva prestação dos serviços médicos contratados pelo município de Rio Branco do Sul/PR com a Organização Sociedade Civil de Integração Médica - Oscimed, ora recorrente.
[..]
5. No pertinente ao mérito, também alinho-me à conclusão do auditor no sentido de que a simples apresentação de folhas de ponto não comprova a realização das despesas, não atestadas pela Administração e sem amparo em documentos probantes da prestação dos serviços médico-hospitalares. Consequentemente, a recorrente foi corretamente responsabilizada nestes autos.
6. O Secretário da Serur acompanhou o parecer do titular da 1ªDT adotando posição divergente à do Auditor. O Diretor substituto defende que foram regulares as liquidações e pagamentos das referidas despesas, por terem sido amparados no contrato e nas notas fiscais apresentadas pela Oscimed. Entende que a liquidação das despesas é procedimento exigível da Administração e não da contratada. Aduz que o cerne da irregularidade decorre da não designação de fiscal para o contrato, o que provocou concentração de atribuições na pessoa do secretário de saúde (licitação, contratação, empenho, liquidação e pagamento) .
7. Com as devidas escusas, tenho percepção diversa em relação à matéria em comento. Entendo que, independentemente das falhas na segregação de funções na secretaria municipal de saúde, o problema residiu, de maneira mais clara, na liquidação de despesa defeituosa que permitiu pagamentos sem provas incontestes da prestação dos serviços contratados pela Administração.
8. Deve-se ressaltar que de acordo com o Contrato 66/2011, entabulado entre a Prefeitura de Rio Branco do Sul/PR e a Oscimed, esta deveria apresentar, mensalmente, como requisito para o pagamento, 'demonstrativo de todos os credores e créditos juntamente com a Nota Fiscal da prestação dos serviços, para o devido pagamento', conforme previsto na cláusula quinta, parágrafo décimo (peça 5, p.3) . A contratada apresentou, à época dos pagamentos, apenas as notas fiscais.
[...]
10. É preciso frisar que, se por um lado, o ordenador de despesas tem o dever de verificar a legalidade e a legitimidade dos documentos geradores da despesa (Acórdão 635/2017-TCU-Plenário) , por outro, o contratado pela Administração deve apresentar documentação que possibilite a verificação desses atributos, a fim de que não reste dúvida quanto ao adimplemento do serviço prestado ou produto fornecido.
11. Concluo não haver dúvidas quanto à responsabilidade do então secretário de saúde, entre outras coisas, porque o contrato atribuía-lhe a obrigação de executar e fiscalizar o cumprimento da avença (parágrafo décimo segundo, pela 5, p. 3) . A responsabilização do contratado também é patente e está amparada no art. 16, § 2º, alínea 'b', da Lei 8.442/1992 [...]
1.39. Anuise ao entendimento do Tribunal supratranscrito. Diversamente do alegado, pode a ora recorrente ser responsabilizada por não haver verificado que eram fraudulentas as notas fiscais apresentadas pela empresa contratada na qualidade de autoridade administradora dos recursos a quem incumbia apreciar as informações prestadas por seus designados para dar cabo da verificação da liquidação da despesa.
1.40. Também se aplica à alegação o trecho a seguir reproduzido da instrução juntada à peça 88:
46.8 O fato de as notas fiscais serem inidôneas constitui, por si só, obstáculo à aferição da boa e regular aplicação dos recursos, uma vez os documentos não servirem para estabelecerem o nexo causal entre os recursos e as obras realizadas, pois se torna impossível afirmar se os documentos fiscais frios não foram utilizados apenas para dar ares de regularidade à execução das despesas, sem que, realmente, a empresa tenha executado o objeto e qual o destino dado aos recursos repassados.
48.7 Não é possível saber se a verba federal custeou as despesas realizadas, eis que elas podem, por exemplo, ter sido totalmente arcadas com recursos do convenente e a verba federal ter sido desviada. Nos termos dos arts. 70, parágrafo único, da Constituição Federal/88 e 93 do Decreto-Lei 200, de 25/2/1967, o gestor deve prestar contas e demonstrar o bom e regular emprego dos recursos por ele administrados. 
48.8 A Decisão 225/2000-TCU-2ª Câmara acrescenta que, além do dever legal e constitucional de prestar contas do bom e regular emprego dos recursos públicos recebidos, devem os gestores fazê-lo por meio de documentação que possibilite constatar que eles foram efetivamente utilizados no objeto pactuado, de acordo com os normativos legais vigentes. 
48.9 O Acórdão 1019/2009-TCU-Primeira Câmara arremata a questão ao dizer que é essencial para a regularidade das contas e elisão do débito a comprovação do nexo de causalidade entre a movimentação dos recursos públicos, depositados em conta específica, e o pagamento das despesas derivadas do ajuste e que a mera execução do objeto do instrumento não implica o julgamento pela regularidade das contas, pois os recursos utilizados na sua execução podem provir de fontes municipais, tendo sido integralmente desviados os recursos federais. [grifouse]
1.41. Passa-se ao exame da parte da alegação resumida na alínea 'c' do subitem 12.16 desta instrução. 
1.42. Na medida em que os princípios do formalismo moderado e da verdade material informam o procedimento de controle administrativo, neste não se exige o cumprimento de determinadas formalidades. No caso de convênio, por exemplo, diante de elementos outros bastantes do convencimento da regularidade da liquidação da despesa, releva-se e falta da menção na nota fiscal ao número do convênio expressamente exigida na Instrução Normativa 1/97 da Secretaria do Tesouro Nacional. 
1.43. Da incidência do princípio do formalismo moderado, não decorre, como sugere a recorrente, a inexigibilidade da apresentação dos documentos previstos em lei, como visto anteriormente, como meios de prova da liquidação de despesa. 
1.44. No caso concreto, a falsidade dos pretensos meios de prova de liquidação das despesas correspondentes ao débito imputado trazidos aos autos faz impossível a comprovação dessa etapa da realização da despesa. Assim, não resta afastada a possibilidade de que tenha havido desvio de recursos mediante a execução física do objeto do contrato de repasse tenha sido empreendida por empresa diversa da formalmente contratadas remunerada em valor desconhecido. 
1.45. Diferentemente do alegado, a observância do princípio jurídico da liberdade na prova, ou da verdade real, não veda o entendimento do EstadoJuiz de que no caso concreto examinado haja determinados meios de prova fundamentais da comprovação de fato alegado por quem figure num dos polos da relação jurídica. 
1.46. O princípio estabelece que cumpre ao EstadoJuiz valerse da verdade real livremente, quer dizer, sem vincularse aos meios de prova dos carreados ao processo pelas partes anteriormente à conclusão deste para o seu julgamento. 
1.47. A liberdade em questão, portanto, é do EstadoJuiz de promover o trazimento aos autos dos meios de prova que repute necessários à constituição do seu convencimento, inexistente em processos informados pelo princípio da verdade formal ¿ tal como o processo judicial cível, em que o EstadoJuiz, por inerte, há que decidir com base exclusivamente nos meios de prova trazidos aos autos pelas partes.
1.48. Discorrendo sobre o tema, Hely Lopes Meirelles (in Direito Administrativo Brasileiro, 16ª ed. São Paulo: RT, 1991, pág. 581) leciona que:
O princípio da verdade material, também denominado de liberdade na prova, autoriza a Administração a valer-se de qualquer prova que a autoridade processante ou julgadora tenha conhecimento, desde que a faça trasladar para o processo. É a busca da verdade material em contraste com a verdade formal. Enquanto nos processos judiciais o Juiz deve-se cingir às provas indicadas no devido tempo pelas partes, no processo administrativo a autoridade processante ou julgadora pode, até final julgamento, conhecer de novas provas, ainda que produzidas em outro processo ou decorrentes de fatos supervenientes que comprovem as alegações em tela. [...]
1.49. Equivale a dizer que nos processos informados pelo princípio sob análise, como é caso do processo administrativo, o EstadoJuiz não pode ignorar fatos de que travou conhecimento ou que suspeite haverem tido lugar: Pode e deve determinar aos agentes públicos incumbidos de sanear os autos a obtenção de meios de prova de tais fatos caso entenda que os interessados não juntaram aos autos elementos de convencimento bastantes para a formação de sua convicção. Diversamente do que se dá no processo informado pelo princípio da verdade formal, no informado pelo princípio da verdade real o EstadoJuiz não é inerte, mas antes ativo na busca do atingimento do interesse público. Dito ainda de outro modo, se no processo informado pela verdade formal, como o judicial cível, o EstadoJuiz motiva sua decisão cingindose aos elementos de convencimento trazidos aos autos na fase de instrução o processo pelas partes ou pelos agentes públicos incumbidos do saneamento dos autos; no informado pelo princípio da verdade real, o EstadoJuiz diligencia, quando reputa necessária, a obtenção doutros elementos probatórios.
1.50. Percebese que o princípio da verdade material dá à motivação da decisão uma importância maior que a observada em processos informados pelo princípio da verdade formal, visto que no primeiro se buscará trazer aos autos os elementos de convicção que o Estado Juiz repute faltantes para estear sua decisão.
1.51. Por relacionarse com os princípios jurídicos da oficialidade e do formalismo moderado, o princípio da verdade material preconiza a economia de normas processuais e um rigor atenuado na sua observância, em prol do interesse público presente na busca da verdade real. 
1.52. Atenua-se a observância de normas processuais, e não, como quer o recorrente, a exigibilidade da apresentação de documentos reputados pelo EstadoJuiz, conforme o caso concreto examinado, fundamentais da comprovação da ocorrência de falto alegado - máxime considerandose quando, tal como no caso concreto, como visto, a lei estabelece os documentos probatórios a serem apresentados. 
1.53. Em matéria de gestão de recursos públicos, o ônus da prova é invertido por força do infratranscrito art. 70, parágrafo único, da Constituição da República, estatuidor da regra de que a não comprovação do bom e regular emprego de recursos pecuniários públicos faz prova presuntiva de sua má e irregular aplicação:
Prestará contas qualquer pessoa física ou jurídica, pública ou privada, que utilize, arrecade, guarde, gerencie ou administre dinheiros, bens e valores públicos ou pelos quais a União responda, ou que, em nome desta, assuma obrigações de natureza pecuniária.
1.54. De conseguinte, para que sejam julgadas regulares suas contas deve o responsável produzir e juntar aos autos elementos probatórios suficientemente robustos para fazer ver cabalmente não apenas as despesas realizadas mas também o nexo causal entre estas e os recursos repassados para sua realização. 
1.55. Em tal situação fática, como se vê, prevalece a verdade formal no processo de controle administrativo. Pois não cumpre ao EstadoJuiz promover a obtenção de provas da imputação de causação de dano ao erário, mas antes ao administrador dos recursos pecuniários trazer aos autos meio de prova do seu bom e regular emprego. 
1.56. Na hipótese de falta de elementos de comprovação da aplicação regular de recursos públicos pecuniários federais se constitui prova presuntiva de prejuízo ao erário causado pelo administrador dos recursos e o Tribunal, portanto, não carece de indícios ou provas cabais de aplicação irregular dos recursos. Colhe-se da lição de Plácido e Silva em sua obra Vocabulário Jurídico (28a ed. Rio de Janeiro: Forense, 2010, p. 1124) :
PROVA PRESUNTIVA. É a que se firma numa determinação legal, que se constitui em prova por determinação legal.
E, neste caso, salvo para tornar desfeita ou para a anular, o que cabe à parte contrária, quando se trata de presunção relativa, a menção da presunção legal dispensa o encargo da prova, desde que ela própria a produz.
1.57. A jurisprudência da Corte, em consonância também com o disposto no art. 93 do Decreto-Lei 200, de 25 de fevereiro de 1967, c.c. o art. 66, do Decreto 93.872, de 23 de dezembro de 1986, é pacífica no sentido de que compete ao gestor comprovar a boa e regular aplicação dos recursos públicos.
1.58. O Supremo Tribunal Federal sempre se posicionou no sentido de que, em Direito Financeiro, cabe ao administrador público provar que não cometeu irregularidades a eles eventualmente imputadas:
Em Direito Financeiro, cabe ao ordenador de despesas provar que não é responsável pelas infrações, que lhe são imputadas, das leis e regulamentos na aplicação do dinheiro público.' (MS 20.335/DF, Relator Min. MOREIRA ALVES, DJU 25/2/1983) 
1.59. A jurisprudência deste Tribunal no sentido de que compete ao gestor o ônus de provar a aplicação regular dos recursos que lhe foram confiados é pacífica (vide Acórdão 974/2018-TCU-Plenário, Rel. Min. Bruno Dantas, 511/2018-TCUPlenário, Rel. Min. Aroldo Cedraz, e 3875/2018TCU-Primeira Câmara, Rel. Min. Vital do Rêgo) .
1.60. Vale citar elucidativo trecho da fundamentação da Decisão 225/2000 ¿ 2a Câmara, da lavra do Ministro Adylson Motta:
A não-comprovação da lisura no trato de recursos públicos recebidos autoriza, a meu ver, a presunção de irregularidade na sua aplicação. Ressalto que o ônus da prova da idoneidade no emprego dos recursos, no âmbito administrativo, recai sobre o gestor, obrigando-se este a comprovar que os mesmos foram regularmente aplicados quando da realização do interesse público. [...]
1.61. Por esse modo, a não comprovação do bom e regular emprego de recursos públicos tanto [i] se constitui em irregularidade, por infringir o art. 70, parágrafo único, da Constituição da República e o art. 93 do DecretoLei 200, de 25/2/67, c.c. o art. 66, do Decreto no 93.872, de 23 de dezembro de 1986, como [ii] faz prova presuntiva de causação de prejuízo ao erário.
1.62. Daí que, caso a recorrente não logre produzir prova do bom e regular emprego dos recursos pecuniários correspondentes aos pagamentos de valores correspondentes às parcelas do débito imputado, o prejuízo havido ao erário é constitucionalmente presumível e descabe falar no alegado enriquecimento sem causa do erário.
1.63. Passa-se ao exame da parte da alegação resumida na alínea 'd' do subitem 12.16 desta instrução. 
1.64. A recorrente tece comentários diversos acerca dos procedimentos de controle da execução física e financeira da obra, mas não se centra na questão fulcral do julgamento combatido: a não comprovação do nexo de causalidade entre os recursos pecuniários repassados correspondentes aos valores das notas fiscais apresentadas de números 207 e 217, referidas (peça 2, p. 25-27) na Nota Técnica emitida no âmbito da ControladoriaGeral da União acostada à peça 2, p. 347,  e as despesas pretensamente realizadas com o seu emprego.
1.65.  Os documentos anexados ao instrumento de recurso, juntados às peças 105 a 108, não se prestam para demonstrar a liquidação das despesas correspondentes a tais recursos; tampouco, de conseguinte, para possibilitar o estabelecimento do mencionado nexo de causalidade.
1.66. Anexaram-se às peças 106 e 107, respectivamente, [i] Relatório de Acompanhamento de Empreendimento relativo à quinta medição da execução física da obra, havida em 2012 e [ii] Planilha de Levantamento de Serviços relativa a medição relativa a período assim descrito 'abril/junho/2010'.
1.67. Do exame da planilha acostada à peça 107 se verifica que os valores assinalados na planilha correspondentes à '1a medição (pagamento atual) ' e à '2a medição (atual) ' (peça 107, p. 6) , respectivamente R$ 130.617,53 e R$ 120.000,00' não correspondem aos valores integrantes do débito reputados não não empregados, R$ 71.182,49  e R$ 85.582,18, pagos respectivamente em 4/6/2010 e 13/8/2010 (peça 105) .
1.68. Do exame do relatório acostado à peça 106 se verifica que:
a)  nele se registra medição de execução física da obra levada a efeito em 30/6/2022, portanto cerca de dois anos depois de efetuados em 4/6/2010 e 13/8/2010 os pagamentos referentes às parcelas do débito imputado;
b)  o valor da medição assinalado na planilha (peça 106, p. 5) , R$ 34.341,61, não corresponde aos valores dos pagamentos referidos na alínea precedente, respectivamente R$ 71.182,49 e R$ 85.582,18.
1.69. Conclui-se que os dois documentos anexados ao instrumento de recurso (peça 106 e 107) mediante os quais se tenciona comprovar as liquidações das despesas pretensamente realizadas correspondentes às parcelas do débito imputado não se prestam para tanto. Com base neles, diante do exposto nos subitens 12.23 e 12.24 desta instrução, não se pode estabelecer a sequência lógica descrita no subitem 12.19 também desta instrução. 
1.70. Diante disso e da inidoneidade das notas fiscais correspondentes a tais despesas supostamente realizadas, resta não comprovado o regular emprego dos valores correspondentes às parcelas do débito imputado na medida em que não se pode estabelecer nexo de causalidade entre os recursos pecuniários repassados correspondentes às parcelas do débito imputado e as despesas alegadamente realizadas com seu emprego.
Do não condicionamento do julgamento no sentido da irregularidade das contas à demonstração de conduta de má-fé do responsável
1.71. À peça 104, p. 67, a recorrente sustenta que agiu de boafé. 
1.72.  A responsabilidade pela emissão das notas fiscais e por regularidade seria das empresas suas emitentes e seria do fisco municipal a 'obrigação em primeiro lugar' de dar caba da 'fiscalização de sua regularidade'.
1.73. As notas reputadas inidôneas teriam sido emitidas manualmente.
1.74. Durante a execução da obra, a empresa haveria 'mant[ido] válidas as devidas certidões de regularidade fiscal', de modo que não 'haveria[m] elementos que pudessem, de antemão, afastar ou levantar suspeitas quanto à sua atuação e validade dos documentos'.
1.75. Tão logo travou conhecimento da inidoneidade das notas fiscais detectada mediante a tomada de contas especial, a ora recorrente teria adotado todas as medidas a seu alcance para esclarecimento dos fatos e apuração de possíveis irregularidades e identificação dos responsáveis.
1.76. A ora recorrente não teria deixado de atender a solicitações da ControladoriaGeral da União e do TCU. Teria 'colabora[do] com o processo de Tomada de Contas'.
1.77. Não haveria nos autos indício de que tenha obtido vantagem indevida ou praticado 'ação para permitir benefício indevido à empresa contratada'.¿ 
1.78.  Conseguintemente, não haveria nos autos elementos de convencimento no sentido de que se conduziu com máfé.
	Análise
1.79. A alegação não merece prosperar.
1.80. Por força de preceito constitucional, acertadamente adota o Tribunal a tese da responsabilidade subjetiva do agente público. Noutras palavras, reputa que não se admite a responsabilidade objetiva em processos de persecução de controle administrativo no concernente às consequências de natureza tanto ressarcitória como sancionatória.  
1.81. Restou assentado no Acórdão 1830/2006-TCU-Plenário, relator o Ministro Benjamin Zymler, que é defeso à Corte invocar responsabilidade objetiva do agente público pela prática de atos administrativos. Ali se entendeu que 
a competência do TCU, na inexecução contratual de que decorra dano ao erário federal, é fixada pela existência de conduta dolosa ou culposa de agente público, sem o que a lesão suportada pelos cofres públicos deverá ser sanada por meio da competente ação judicial, fora do âmbito de atuação do TCU.
1.82. Quanto às consequências de natureza punitiva, vale reproduzir o seguinte trecho da fundamentação do Acórdão 2006/2006-TCU-Plenário, relator o relator o Ministro Benjamin Zymler: 
Não se cogita, atualmente, da possibilidade de apenação por esta Corte, sem que se vislumbre a existência de culpa do responsável. A responsabilidade dos agentes que gerem recursos públicos apurada pelo TCU é subjetiva. 
Quantos aos gestores públicos, devem estar presentes os seguintes elementos, para que se possa apená-los: 
a) ação comissiva ou omissiva e antijurídica;
b) existência de dano ou infração a norma legal, regulamentar ou contratual (irregularidade) ; 
c) nexo de causalidade entre a ação e a ilicitude verificada; e 
d) dolo ou culpa (negligência, imprudência ou imperícia) do agente. 
1.83. Daí que é mandatória a demonstração dos seguintes requisitos para a imputação quer de débito quer de penalidade a agente público, entre os quais não se inclui a verificação de conduta de má-fé: ato ilícito (comissivo ou omissivo) ; dano efetivo (ato concreto) ; culpa lato sensu (negligência, imperícia, imprudência ou dolo) ; nexo de causalidade entre a ocorrência e conduta do agente; capacidade de o agente, com base no parâmetro de um homem médio, identificar a ilicitude do fato.
1.84. Diversamente do alegado, portanto, o julgamento do Tribunal no sentido da irregularidade de contas públicas de sua competência, da condenação do responsável por causação de prejuízo ao erário a ressarci-lo e a punição do responsável mediante aplicação de multa não se condicionam à caracterização da conduta de máfé.
1.85. No caso concreto, como visto no item 12 desta instrução, deuse a não comprovação do bom e regular emprego dos recursos pecuniários públicos objeto das contas especiais, motivo bastante para julgamento no sentido descrito no parágrafo precedente.
1.86. A conduta consistente em administrar recursos públicos e não comprovar o seu bom e regular preenche os requisitos mencionados para a imputação de débito ou de penalidade a agente público e constitui o elemento subjetivo do fato jurídico fundador da fundamentação da aplicação de sanção. 
1.87. Por força do disposto no art. 70, parágrafo único, da Lei Maior, a não comprovação do bom e regular emprego de recursos públicos por parte de quem os tenha administrado faz prova presuntiva da imputação à ora recorrente da causação do prejuízo ao erário constatado. 
1.88. A prova presuntiva estatuída no art. 70, parágrafo único, da Carta Política se funda na ponderação do elemento subjetivo da conduta reprovável nela descrita consistente no descumprimento do dever de fazer algo, a saber: comprovar a boa e regular aplicação dos recursos públicos administrados.  
EXAME INCIDENTAL 
Da não ocorrência de prescrição das pretensões do Estado-persecutor à condenação da ora recorrente a ressarcir o erário e à sua punição mediante aplicação de multa
1.89. Com fulcro na Lei 9.873/1999 e na ResoluçãoTCU 344/2022, fazse a seguir o exame da incidência do instituto da prescrição neste procedimento de controle administrativo da pretensão do Estado-persecutor à condenação dos ora recorrentes a ressarcir o erário e à sua punição mediante aplicação de multa.
1.90. No caso concreto, o Tribunal condenou a ora recorrente a ressarcir o erário e a puniu mediante aplicação de multa pela não comprovação do bom e regular emprego de recursos pecuniários públicos em procedimento de controle administrativo mediante o qual se examinaram documentos consistentes em meios de exame no mérito das contas.
1.91. Nessa hipótese, o termo inicial da contagem do prazo prescricional se constitui, consoante o disposto no art. 4º, inciso II, da referida resolução, na 'data da apresentação da prestação de contas ao órgão competente para a sua análise inicial'.  Todavia, como visto no item 7 da instrução da Unidade Técnica transcrita no relatório da decisão vergastada (peça 88) , não consta dos autos a documentação apresentada a título de prestação de contas do emprego de recursos pecuniários  relativos ao Contrato de Repasse 247.483-54/2007, mas antes 'documentação atinente à execução físico-financeira do contrato de repasse (peça 1, p. 277303, peça 2, p. 1) - de posse da CEF', cuja análise no âmbito do Controle Interno restou consignada na Nota Técnica 1.100/2013-CGU (peça 2, p. 3-47) . 
1.92. Diante da impossibilidade de determinar a data da eventual apresentação da prestação de contas dos recursos, prevista no contrato de repasse, e considerandose que este procedimento se constitui em processo de contas, e não de fiscalização, entendese que cabe interpretar extensivamente o art. 4o, inciso II, da na ResoluçãoTCU 344/2022 para ter por termo inicial da contagem do prazo prescricional a data de subscrição da na referida nota técnica, mediante a qual se examinou pela primeira vez no procedimento de controle administrativo os documentos consistentes nos meios do exame do mérito destas contas especiais.
1.93. Verificase que entre os marcos temporais relacionados cronologicamente nas alíneas seguintes [i] menos de cinco anos mediaram entre os discriminados alíneas 'a', 'b', 'd' e 'e'  ¿ nesta ordem: iniciador, interruptivos e finalizador da contagem do prazo prescricional previsto no art. 1o, caput, da Lei 9.873/1999, e no art. 2o, caput, da ResoluçãoTCU 344/2022 ¿, e [ii]  menos de três anos mediaram entre os discriminados em todas as alíneas  ¿  iniciador, interruptivos e finalizador da contagem do prazo relativo à prescrição intercorrente previsto no art. 1o, § 1o, do mesmo diploma legal e art. 8o da mesma resolução:
a) 30/4/2013, data em que teve lugar a subscrição da Nota Técnica 1.100/2013-CGU (peça 2, p. 3-47) , mediante a qual se examinaram os documentos consistentes nos meios de exame de mérito destas contas especiais (cf. art. 4=, inciso II, da Resolução ResoluçãoTCU 344/2022.  Interpretado extensivamente) ;
b) 24/2/2015, em que teve lugar solicitação da Caixa à Controladoria-Geral da União a instauração de tomada de contas especial em razão dos fatos objeto deste procedimento de controle administrativo (peça 1, p. 5) . A solicitação se constitui em ato inequívoco de apuração dos fatos e evidenciador do andamento regular do processo, causas de interrupção das contagens dos mencionados prazos consoante o estabelecido nos art. 5o, inciso II, e 8o, § 1o, da citada resolução;
c) 5/12/2016, data de subscrição do expediente juntado à peça 6. O ato é evidenciador do andamento regular do processo, causa de interrupção da contagem do prazo relativo à prescrição intercorrente consoante o estabelecido no 8o, § 1o, da citada resolução;
d) 12/11/2019, data de subscrição do expediente de citação da ora recorrente (peça 45) . A citação se constitui em ato inequívoco de apuração dos fatos e evidenciador do andamento regular do processo;
e) 31/5/2022, data em que se prolatou a decisão combatida (peça 86) .
1.94. Concluise que não teve lugar quer [i] a prescrição quinquenal prevista no art. 1o, caput, da Lei 9.873/1999, e no art. 2o, caput, da ResoluçãoTCU 344/2022, quer [ii] a prescrição intercorrente trienal prevista no art. 1o, § 1o, do mesmo diploma legal e no art. 8o, caput, da mesma resolução.
CONCLUSÃO
Das análises empreendidas relativamente ao mérito do recurso se conclui que:
a)  os documentos anexados ao instrumento de recurso não fazem ver a existência de nexo de causalidade entre os recursos pecuniários repassados de valores correspondentes ao débito imputado e as despesas pretensamente com eles realizadas;
b)  cabe responsabilizar a ora recorrente pelo dano havido com fundamento fático na inidoneidade de documentos fiscais emitidos por empresa contratada porque por força de lei lhe competia, na condição de Prefeita do Município celebrante do ao Contrato de Repasse 247.48354/2007 formar juízo sobre a idoneidade das notas fiscais referidas e condicionar a autorização de pagamento das despesas a elas correspondentes à conclusão de que eram idôneas;
c)  o julgamento impugnado não se condiciona à demonstração da conduta de máfé da ora recorrente.
PROPOSTA DE ENCAMINHAMENTO
Ante o exposto, submete-se à consideração superior esta análise do recurso de reconsideração interposto por interposto por Luzivete Botelho da Silva contra o Acórdão 3077/2022-TCU-Primeira Câmara se propõe, com fundamento nos arts. 32, inciso I, e 33 da Lei 8.443, de 16/6/1992, e nos arts. 277, inciso I, e 285 doo RI/TCU:
a)  conhecer do recurso e, no mérito, negar-lhe provimento;
b)  notificar da decisão sobrevinda a recorrente e os demais interessados notificados do Acórdão impugnado, sem deixar de anexar ao expediente de notificação cópia do relatório e da fundamentação da decisão."
2.	O Ministério Público junto ao TCU (MPTCU) , representado pelo Procurador Sérgio Ricardo Costa Caribé, em concordância com a unidade técnica, assim se pronunciou (peça 134) :
"Trata-se de recurso de reconsideração interposto pela Sra. Luzivete Botelho da Silva (peças 104 a 108) , ex-prefeita do Município de Itinga do Maranhão (MA) , contra o Acórdão 3.077/2022, por meio do qual a 1ª Câmara do Tribunal de Contas da União, entre outras deliberações, rejeitou suas alegações de defesa e julgou irregulares suas contas, condenando-a em débito, solidariamente com outros responsáveis, além de aplicar-lhe a multa prevista no art. 57 da Lei 8.443/1992, no valor de R$ 150.000,00 (peça 86) . Na mesma assentada, a 1ª Câmara considerou revéis os demais responsáveis, quais sejam o Sr. Francisco Valbert Ferreira de Queiroz e as empresas Cantanhede Empreendimentos e Construções Ltda. e Strato Construções Comércio e Serviços Ltda.
A presente tomada de contas especial foi instaurada pela Caixa Econômica Federal em desfavor do Sr. Francisco Valbert Ferreira de Queiroz (gestão: 2005-2008) e da Sra. Luzivete Botelho da Silva (gestões: 2009-2012 e 2013-2016) , ex-prefeitos municipais de Itinga do Maranhão/MA, em função de irregularidades na execução física e financeira dos Contratos de Repasse 178.453-21/2005 e 247.483-54/2007, celebrados entre o Ministério do Esporte e o Município de Itinga do Maranhão (MA) , e que tinham por objeto, respectivamente, a construção de arquibancadas no estádio municipal e a construção de quadra poliesportiva, conforme planos de trabalho (peça 1, p. 33-41 e 161-169) .
A irregularidade que ensejou o julgamento pela irregularidade das contas e a condenação em débito da Sra. Luzivete Botelho da Silva, em síntese, consiste na apresentação de documentação fiscal inidônea a título de comprovação das despesas relativa aos Contratos de Repasse 247.483-54/2007 e 178.453-21/2005.
No Voto condutor do julgado recorrido (peça 87) , o Exmo. Ministro-Relator Walton Alencar Rodrigues teceu as seguintes observações acerca das impropriedades verificadas nos autos:
Em que pese a Caixa Econômica Federal ter verificado a execução de 100% dos objetos pactuados, a análise da execução financeira demonstra a ocorrência de grave irregularidade que inviabiliza concluir pelo devido nexo de causalidade entre os recursos repassados e as construções realizadas. 
Restou comprovada a inidoneidade das notas fiscais emitidas pela Strato Construções Comércio e Serviços Ltda e Cantanhede Empreendimentos, pois apresentam chancela da Prefeitura falsificada, não reconhecida pela Secretaria Municipal de Receita. 
 (...) 
A apresentação de notas fiscais adulteradas prejudica fatalmente a verificação quanto à destinação dos recursos públicos. Não é possível apontar que as empresas contratadas tenham, de fato, executado os serviços. 
Sendo assim, forçoso concluir pela rejeição das alegações de defesa de Luzivete Botelho da Silva Rodrigues, julgando irregulares suas contas, com imputação de débito correspondente ao valor das notas fiscais adulteradas (R$ 381.952,72, em 16/05/2022) e multa prevista no artigo 57 da Lei 8.443/1992.
Entendo como correta e apropriada a análise constante do item 14 e subitens da última instrução (peça 132, p. 14-15) , que concluiu pela inocorrência da prescrição de que trata o art. 2º da Resolução TCU nº  344/2012, bem como da prescrição intercorrente prevista no art. 8º da mesma norma. Destarte, in casu, não se observa a ocorrência da prescrição das pretensões punitiva e de ressarcimento ao erário.
Em sua peça recursal, a Sra. Luzivete Botelho da Silva defende o seguinte:
a) o Tribunal incorreu em erro de julgamento ao considerar que tão somente as notas fiscais provariam o nexo de causalidade entre os recursos e as despesas realizadas;
b) a jurisprudência da Corte de Contas, em homenagem ao princípio da verdade real, reconhece um rol exemplificativo de documentos que podem ser utilizados como meios de prova do aludido nexo. Nos autos, constam diversos documentos que demonstram a destinação dos recursos;
c) a cada etapa cumprida da obra, a Prefeitura Municipal apresentou à Caixa a 'Relação de Solicitação/Comprovação de Pagamentos'. A cada medição e ateste de execução física, a Caixa constatou a existência de saldo na conta vinculada e realizou a transferência de valores diretamente para a conta da empresa executora dos serviços;
d) a inidoneidade das notas emitidas pela empresa contratada, recebidas de boa-fé pela administração municipal, não resulta na irregularidade na destinação e gestão dos recursos. A responsabilidade pela emissão das notas fiscais seria das empresas emitentes;
e) diversos documentos anexados ao recurso (notas de empenho, solicitações de medição da obra à CEF, solicitações de pagamento, relatórios de medição, autorização de pagamento e extratos da movimentação bancária) comprovam a regularidade da utilização dos recursos em questão;
f) a decisão recorrida implica em enriquecimento sem causa do erário pois a obra foi concluída.
A análise dos argumentos recursais por parte da unidade técnica encontra-se na minuciosa instrução constante da peça 132, cujas conclusões, desde já, incorporo aos fundamentos deste parecer. Não obstante, entendo oportuno tecer algumas considerações. 
Diversamente do alegado pela recorrente, inexistem, nos autos, elementos capazes de confirmar o liame entre os recursos públicos e as despesas incorridas para a execução do objeto do ajuste. Isso porque não foram apresentados documentos que comprovassem a regularidade das últimas etapas de realização de despesa, quais sejam as da liquidação e pagamento. Nesse sentido, pode-se verificar que estão ausentes documentos idôneos que descrevam os bens fornecidos ou os serviços prestados, assim como documentos que demonstrem a compatibilidade cronológica dos valores e datas de retiradas da conta bancária específica. 
A ausência de documentação comprobatória, como visto, decorre do fato de que as notas fiscais apresentadas são inidôneas e, assim, não servem para demonstrar a veracidade das informações nelas contidas. Os demais documentos insertos nos autos são insuficientes para provar o vínculo entre os recursos repassados e as despesas declaradas.
Nesse sentido, cabe salientar que a unidade instrutiva, em sua última instrução, aponta a incompatibilidade entre os pagamentos e as medições efetuadas (peça 132, p. 12) , de modo que os autos se ressentem de documentos que demonstrem a regularidade da fase de execução das despesas. 
Como bem destacou o auditor responsável pela instrução técnica, a autoridade que geriu os recursos era responsável pela avaliação sobre a regularidade das notas fiscais, de modo que deveria ter condicionado a autorização de pagamento das despesas à confirmação de que eram idôneas. Tal responsabilidade decorre do fato de que, nos termos do art. 62 da Lei 4.320/1964 e do art. 73, inciso I, alínea 'b', e §1°, da Lei 8.666/1993, cabia à essa autoridade: designar servidor ou comissão para receber o objeto do contrato fisicamente executado; utilizar as informações prestadas pelos servidores designados para formar juízo de valor sobre a regularidade das liquidações das despesas empenhadas; e autorizar pagamentos somente após verificar a regularidade das liquidações.
Ainda que a gestora municipal não fosse responsável pela avaliação da regularidade das notas fiscais, remanesceria responsável pela não comprovação da regular utilização dos recursos. Afinal, de acordo com o art. 70 da Constituição, recai sobre a gestora o ônus de apresentar documentação comprobatória do emprego correto dos valores recebidos em razão dos referidos contratos de repasse. 
A incidência do princípio do formalismo moderado não dispensa a apresentação de provas concretas e irrefutáveis acerca de determinado fato. No caso, a observância desse princípio não afasta a necessidade de apresentação de documentação suficientemente sólida acerca da utilização correta dos recursos repassados por força dos contratos de repasse. A falsidade das referidas notas fiscais impede a comprovação da regularidade das despesas, o que mantém a possibilidade concreta de que, por exemplo, tenha ocorrido o desvio dos recursos.
Uma vez que os elementos existentes nos autos são insuficientes para indicar o bom emprego dos recursos públicos, não há falar em enriquecimento sem causa do erário.
Isso posto, este membro do Ministério Público junto ao Tribunal de Contas da União manifesta-se pelo conhecimento e não provimento do recurso de reconsideração interposto pela Sra. Luzivete Botelho da Silva, nos termos da proposta da Secretaria de Recursos (peça 132, p. 16) ."
	
	É o relatório.

Jonatas Moreth Mariano (OAB-DF 29.446).

Procurador Sérgio Ricardo Costa Caribé

RECURSO DE RECONSIDERAÇÃO. TOMADA DE CONTAS ESPECIAL. CONTRATO DE REPASSE. NOTAS FISCAIS INIDÔNEAS. NÃO COMPROVAÇÃO DA REGULARIDADE DAS DESPESAS. CONTAS JULGADAS IRREGULARES. DÉBITO. MULTA. CONHECIMENTO DO RECURSO. PROVIMENTO. NEXO CAUSAL ENTRE RECURSOS REPASSADOS E DESPESAS REALIZADAS. JULGAR CONTAS REGULARES COM RESSALVA. TORNAR SEM EFEITO DÉBITO E MULTA OBJETOS DOS ITENS 9.4 E 9.5 DO ACÓRDÃO 3.077/2022-TCU-1ª CÂMARA.

TOMADA DE CONTAS ESPECIAL (TCE)

Trata-se de recurso de reconsideração (peças 104 a 108) interposto por Luzivete Botelho da Silva, ex-Prefeita do Município de Itinga/MA, contra o Acórdão 3077/2022-TCU-Primeira Câmara (Relator: Ministro Walton Alencar Rodrigues) , que julgou irregulares suas contas, condenando-a em débito solidariamente com a empresa Cantanhede Empreendimentos e Construções Ltda., e lhe aplicou multa prevista no art. 57, da Lei 8.443/1992.
2.	Inicialmente, ratifico o conhecimento do recurso, conforme despacho por mim proferido à peça 117.
3.	A tomada de contas especial objeto destes autos foi instaurada pela Caixa Econômica Federal em decorrência de irregularidades verificadas nos Contratos de Repasse (CR) 178.453-21/2005 e 247.483-54/2007, firmados entre o Ministério do Esporte e o município, para a construção de arquibancadas no estádio municipal e de quadra poliesportiva, respectivamente.
4.	Nesta oportunidade, trato especificamente do CR 247.483-54/200, executado na gestão da ex-Prefeita. Realizadas as devidas citações, o julgamento pela irregularidade das contas e condenação em débito e multa decorreu da inidoneidade das notas fiscais de números 207 e 217 (peça 1, p. 289 e 293) , emitidas pela empresa Cantanhede Empreendimentos e Construções Ltda., as quais foram utilizadas para comprovação das despesas referentes à primeira e à segunda medições da obra, nos valores de R$ 82.150,81 e R$ 85.582,18, respectivamente. 
5.	A inidoneidade dos documentos foi relatada na Nota Técnica 1100/2013 da Controladoria Geral da União (CGU) , à peça 2, p. 25-27, com base em consulta realizada junto à Prefeitura Municipal de Paço do Lumiar/MA, para a qual o então Secretário Adjunto Municipal da Receita do município apresentou a seguinte resposta, datada de 10/11/2011 (peça 36) , com grifos ao original: 
"Quanto à empresa CANTANHEDE EMPREENDIMENTOS E CONSTRUÇÕES LTDA, as Notas Fiscais de Serviços são inidôneas, pois embora a Prefeitura Municipal de Paço do Lumiar tenha autorizado a impressão de notas fiscais de serviços, através da AIDF no 425, datada de 07/07/2009, as mesmas não receberam a chancela oficial da Prefeitura, que não tem borda e sim uma chancela falsificada com borda." 
6.	Destaco que as demais notas fiscais (eletrônicas) emitidas pela empresa contratada, referentes às demais medições da obra, foram declaradas autênticas e idôneas, conforme informado pela Secretaria Municipal da Fazenda da Prefeitura de São Luís/MA (peça 22) .
7.	Consoante descrito no Parecer do MPTCU, a recorrente alega que (peça 134) : 
"a) o Tribunal incorreu em erro de julgamento ao considerar que tão somente as notas fiscais provariam o nexo de causalidade entre os recursos e as despesas realizadas; 
b) a jurisprudência da Corte de Contas, em homenagem ao princípio da verdade real, reconhece um rol exemplificativo de documentos que podem ser utilizados como meios de prova do aludido nexo. Nos autos, constam diversos documentos que demonstram a destinação dos recursos; 
c) a cada etapa cumprida da obra, a Prefeitura Municipal apresentou à Caixa a "Relação de Solicitação/Comprovação de Pagamentos". A cada medição e ateste de execução física, a Caixa constatou a existência de saldo na conta vinculada e realizou a transferência de valores diretamente para a conta da empresa executora dos serviços; 
d) a inidoneidade das notas emitidas pela empresa contratada, recebidas de boa-fé pela administração municipal, não resulta na irregularidade na destinação e gestão dos recursos. A responsabilidade pela emissão das notas fiscais seria das empresas emitentes; 
e) diversos documentos anexados ao recurso (notas de empenho, solicitações de medição da obra à CEF, solicitações de pagamento, relatórios de medição, autorização de pagamento e extratos da movimentação bancária) comprovam a regularidade da utilização dos recursos em questão; 
f) a decisão recorrida implica em enriquecimento sem causa do erário pois a obra foi concluída."
8.	A então Secretaria de Recursos (Serur) , atual Unidade de Auditoria Especializada em Recursos (AudRecursos) , entendeu não ter ocorrido a prescrição quinquenal das pretensões punitiva e de ressarcimento, à luz da Resolução-TCU 344/202. Quanto ao mérito, concluiu que (peça 132, p. 16) : 
"a) os documentos anexados ao instrumento de recurso não fazem ver a existência de nexo de causalidade entre os recursos pecuniários repassados de valores correspondentes ao débito imputado e as despesas pretensamente com eles realizadas; 
b) cabe responsabilizar a ora recorrente pelo dano havido com fundamento fático na inidoneidade de documentos fiscais emitidos por empresa contratada porque por força de lei lhe competia, na condição de Prefeita do Município celebrante do ao Contrato de Repasse 247.483-54/2007 formar juízo sobre a idoneidade das notas fiscais referidas e condicionar a autorização de pagamento das despesas a elas correspondentes à conclusão de que eram idôneas; 
c) o julgamento impugnado não se condiciona à demonstração da conduta de má-fé da ora recorrente."
9.	O Ministério Público junto ao TCU (MPTCU) anuiu à proposta de negar provimento ao recurso, entendendo que (peça 134, p. 2) :
"8. Diversamente do alegado pela recorrente, inexistem, nos autos, elementos capazes de confirmar o liame entre os recursos públicos e as despesas incorridas para a execução do objeto do ajuste. Isso porque não foram apresentados documentos que comprovassem a regularidade das últimas etapas de realização de despesa, quais sejam as da liquidação e pagamento. Nesse sentido, pode-se verificar que estão ausentes documentos idôneos que descrevam os bens fornecidos ou os serviços prestados, assim como documentos que demonstrem a compatibilidade cronológica dos valores e datas de retiradas da conta bancária específica. 
9. A ausência de documentação comprobatória, como visto, decorre do fato de que as notas fiscais apresentadas são inidôneas e, assim, não servem para demonstrar a veracidade das informações nelas contidas. Os demais documentos insertos nos autos são insuficientes para provar o vínculo entre os recursos repassados e as despesas declaradas."
10.	O representante do Parquet, assim como a unidade técnica, fundamenta sua análise no fato de que a "a autoridade que geriu os recursos era responsável pela avaliação sobre a regularidade das notas fiscais, de modo que deveria ter condicionado a autorização de pagamento das despesas à confirmação de que eram idôneas". Essa responsabilidade decorreria, além do disposto no art. 62 da Lei 4.320/1964, dos termos do art. 73, inciso I, alínea "b", e § 1º, da Lei 8.666/1993.
11.	Acolho a análise acerca da não incidência das prescrições punitiva e ressarcitória, mas manifesto entendimento divergente quanto à avaliação de mérito das questões recursais.
12.	O julgamento pela irregularidade das contas da ex-Prefeita e da empresa Cantanhede, com consequente imputação de débito e multa, decorreu única e exclusivamente da apresentação da documentação fiscal supostamente inidônea, que, em tese, não seria capaz de comprovar o nexo entre os recursos repassados referentes aos valores do débito e as despesas efetivamente realizadas.
13.	Primeiramente, aponto certa fragilidade na informação fornecida pelo então Secretário Adjunto da Receita de Paço do Lumiar quanto à inidoneidade das notas fiscais. Em que pese refugir à competência deste Tribunal, causa estranheza que o próprio fisco municipal admita ter havido a efetiva autorização para a impressão das notas fiscais, mas que o documento seria inidôneo tão somente em função da aposição de carimbo que não seria idêntico àquele então utilizado pela Prefeitura.
14.	A AudRecursos e o MPTCU, em suas análises, evocam, por sua vez, o art. 73, inciso I, alínea "b", e § 1º, da Lei 8.666/1993, que tratam do recebimento definitivo de obras e serviços, a ser realizado por servidor ou comissão designada pela autoridade competente, o que, no meu entendimento, não se aplica ao caso, visto que estamos tratando do ateste de medições intermediárias da obra. No entanto, observo que o argumento das unidades se baseia, em essência, no fato de que a autoridade deveria ser responsabilizada por culpa in eligendo, já que o servidor designado para atestar o serviço prestado não teria se atentado para a falsidade das notas apresentadas pela contratada.
15.	Com as devidas vênias, discordo desse posicionamento no presente caso.
16.	A conduta de um gestor deve sempre ser analisada à luz do artigo 28 do Decreto-Lei 4.657/1942 (Lei de Introdução às normas do Direito Brasileiro) , ou seja, sua responsabilização pessoal por decisão ou opinião técnica ocorrerá em caso de dolo ou erro grosseiro. Nesse sentido, não seria esperado do "gestor médio" que, a cada nota fiscal emitida para comprovação da despesa, procedesse à verificação, junto ao fisco municipal competente, acerca da idoneidade do documento.
17.	Além disso, em análise às notas fiscais 207 e 217 (peça 1, p. 289 e 293) , é possível identificar que o ateste dos serviços foi realizado pelo Engenheiro Civil Wydmar Vieira Freitas da Silva, CREA 2380-D/PI, que também assina a medição dos serviços apresentada anteriormente à Caixa, possivelmente na condição de fiscal contratado da obra (peça 108, p. 32 e 38) . 
18.	A propósito, entendo que o fato de haver divergências entre as medições realizadas pela Prefeitura e aquelas efetivamente verificadas pela Caixa em seu relatório de acompanhamento, ao contrário do que defende o MPTCU, não afeta a compatibilidade com os pagamentos realizados, uma vez que estes se basearam nos valores medidos pela Caixa e não nos da Prefeitura. 
19.	Verifico que há correspondência entre os valores medidos pela Caixa em seu relatório, aqueles declarados nas notas fiscais correspondentes e os constantes dos débitos realizados na conta vinculada do contrato de repasse, tendo os eventos relativos à liquidação e pagamento da despesa ocorrido na seguinte sequência:
		Medição Prefeitura
	Relatório de Acompanhamento Caixa
	Nota Fiscal
	Data de emissão e ateste da nota fiscal
	Pagamento (débito na conta vinculada) 

	1ª Medição
	1º/4/2010 (peça 108, p. 27-32) 
	13/5/2010 (peça 1, p. 215-217) 
	207 (peça 1, p. 289) 
	25/5/2010 
	4/6/2010 (peça 108, p. 26) 

	2ª Medição
	17/6/2010 (peça 108, p. 33-38) 
	5/7/2010 (peça 1, p. 219-221) 
	217
 (peça 1, p. 293) 
	30/7/2010 
	13/8/2010 (peça 108, p. 26) 

20.	Além disso, o Decreto 6.170/2007, que dispõe sobre as normas relativas às transferências de recursos da União mediante convênios e contratos de repasse, prevê, em seu art. 10, § 1º, que os pagamentos à conta de recursos recebidos da União estão sujeitos à identificação do beneficiário final e à obrigatoriedade de depósito em sua conta bancária. Na redação original do § 3º, inciso II do mesmo dispositivo, restou estabelecido que os pagamentos deveriam ser realizados mediante crédito na conta bancária de titularidade dos fornecedores e prestadores de serviços. Verifico que as Relações de Comprovação de Pagamentos - OGU encaminhadas pela Prefeitura à Caixa elencam os dois pagamentos, tendo como credora a empresa Cantanhede (peça 1, p. 287 e 291) .
21.	Cabe destacar que, após o recebimento do relatório preliminar da auditoria realizada pela CGU, a ex-Prefeita foi diligente ao cientificar a Caixa, em 16/5/2011, acerca da possível inidoneidade das notas fiscais ora em comento, demandando, inclusive, que a instituição financeira suspendesse todos os pagamentos solicitados pela empresa (peça 108, p. 1-2) . Acrescenta-se a isso o fato de ter encaminhado à Cantanhede notificação extrajudicial para que esclarecesse "o ocorrido junto ao órgão responsável pela autorização de emissão das notas fiscais, qual seja, Prefeitura Municipal de Paço do Lumiar" (peça 108, p. 3-4) .
22.	Portanto, não obstante a alegada inidoneidade dos documentos fiscais, a sequência das ações e a compatibilidade entre os valores pagos a partir da medição da Caixa não deixam dúvidas acerca do liame entre os recursos repassados nas duas primeiras medições e as despesas incorridas para a execução dessa parcela do objeto do contrato de repasse. Uma vez que os serviços foram devidamente executados, medidos e atestados, e a parcela de recursos correspondente a essas medições repassadas diretamente à empresa contratada, a questão agora perpassa pela esfera tributária concernente à veracidade das notas fiscais, sob responsabilidade do fisco municipal.
23.	Cabe, por fim, reproduzir enunciado do Acórdão 8644/2013-TCU-Primeira Câmara, de Relatoria do Ministro Benjamin Zymler, que tratou do tema:
"O fato de a nota fiscal ser falsa não significa, por si só, que as mercadorias dela constantes não tenham sido efetivamente entregues. Ademais o conteúdo do atesto, que em geral é feito no próprio documento fiscal, independe da autenticidade do documento em que é aposta a declaração de recebimento por parte do agente público, a qual possui presunção de veracidade juris tantum."
24.	Portanto, considero procedente o recurso de reconsideração, uma vez que: i) houve boa-fé na atestação das notas fiscais inidôneas no âmbito do CR 247.483-54/2007; ii) os recursos destinados ao contrato de repasse foram efetivamente aplicados em seu objeto, comprovando a liquidação da despesa; e iii) não se verifica, portanto, a ocorrência de débito. Nesse sentido, devem ser julgadas regulares com ressalva as contas da Sra. Luzivete Botelho da Silva e da Cantanhede Empreendimentos e Construções Ltda.
25.	Não havendo débito, tampouco há que se falar na imputação da multa prevista no art. 57 da Lei 8.443/1993, tanto para a ex-Prefeita, como para a empresa. Todavia, a possível prática de fraude em documento fiscal pela empresa Cantanhede requer a comunicação ao órgão competente para a adoção das medidas que entenderem pertinentes.
	Ante o exposto, VOTO no sentido de que o Tribunal adote a minuta de acórdão que ora submeto à deliberação deste Colegiado.
TCU, Sala das Sessões, em 28 de março de 2023.
JORGE OLIVEIRA 
Relator